臺灣嘉義地方法院民事判決
111年度訴字第232號
原      告  蘇郁婷  
            蘇素琴  
            蘇蓉玉  

            蘇佳如  
共      同
訴訟代理人  劉烱意律師
被      告  蘇佳惠  
訴訟代理人  李國豪律師
上列當事人間請求土地所有權移轉登記事件，本院於民國111年8
月4日言詞辯論終結，判決如下：      
    主  文
原告之訴駁回。
訴訟費用由原告負擔。
    事實及理由
一、原告主張：
　㈠兩造為手足關係，兩造之母親即訴外人李秀緞（民國92年7月
    11日歿）過世時遺留坐落嘉義縣○○鄉○○○段000○0地號土地及
    其上同段257建號建物（下稱系爭不動產），由兩造及兩造
    之父親即訴外人蘇金山（於94年3月2日歿）繼承。李秀緞生
    前即有遺願表示，系爭不動產希望由兩造所生姓蘇之男丁承
    繼，是當時為使系爭不動產之產權保持完整以利日後移轉，
    即由全體繼承人達成協議，委由被告出名，將系爭不動產登
    記於被告名下，待日後再行處分。然被告日前卻違反李秀緞
    之遺願及全體繼承人之協議，向原告表示欲出賣系爭不動產
    。為此，爰類推適用民法第549條第1項之規定，以起訴狀對
    被告為終止借名登記契約之意思表示，又兩造之借名登記契
    約既已不存在，依民法第179條及第767條第1項前段之規定
    ，被告即應將原告各自之應有部分返還登記予原告。
　㈡關於房屋貸款部分，主要由李秀緞及蘇金山所遺留之財產清
    償（如遺留現金、勞保給付、喪禮奠儀等），而被告所得有
    限，無大筆資金可清償貸款，且於蘇金山往生後，由原告壬○○陪同被告至國泰世華銀行辦理新臺幣（下同）800,000元
    之貸款（轉貸）。系爭不動產之房屋稅、地價稅皆由兩造共
    同負擔，並非由被告1人獨自負擔，系爭不動產借名登記在
    被告名下，但仍由兩造共同使用，且被告106年3月結婚後即
    搬到桃園居住，系爭不動產現由原告丙○○居住使用迄今，姊
    妹皆以系爭不動產為娘家，而經常返回系爭不動產，多年來
    被告並無任何主張（如給付租金），由此可證系爭不動產為
    兩造所共有，而借名登記在被告名下，此外，亦有證人乙○○
    、己○○及辛○○到庭所為之證述可參。
　㈢由被告陳稱之房屋貸款清償過程可知，其自蘇金山受領之260
    ,000元並非自有財產，且李秀緞喪禮收取之白包由被告保管
    ，並支付喪葬費用後仍有剩餘，剩餘金額仍由被告保管，做
    為日後母親撿骨所需之費用。依被告提出之李秀緞喪葬事宜
    資料第2頁記載「6月27日喪葬費用餘額125,000元＋5000固地
    →130,000」等字，足認喪葬費用以白包支付後尚有餘額130,
    000元，又據被告具狀陳稱此段文字係指在92年6月27日應支
    付之喪葬費用餘額尚有125,000元，因此該頁背面才會記載
    「92/7/28（一）剩130,000元，已付清，所有金額全繳清」
    等字，並由葬儀社彭先生於00年0月00日簽立收據（付款人
    ：丁○○）記載李秀緞喪葬費用245,000元及土地整頓費5,000
    元共計250,000元已全數付清證明予被告收執等語，然李秀
    緞於7月11日死亡，故6月27日不可能有喪葬費用，又第2頁
    記載「7/19，付彭20,000，剩214,000元」等字，則被告付
    款給葬儀社之費用，顯然來自於白包，且白包為被告所收取
    。再參以證人乙○○、己○○及辛○○到庭所為關於喪葬費用及白
    包部分之證述，及被告並無從其存款領取款項支付費用，足
    認喪葬費用並非由被告私人財產支付。
　㈣又因原告壬○○在國泰人壽上班，能爭取較低之貸款利息，故
    系爭不動產轉向國泰人壽貸款800,000元，並由原告壬○○擔
    任連帶保證人，以減少利息之支出。蘇金山過世時所領取勞
    保給付即遺囑津貼及喪葬補助費共672,000元，被告於6月22
    日書狀陳稱其中300,0000元為清償被告代墊之喪葬費用，30
    0,549元清償國泰人壽之貸款，而喪禮收取之白包則由兩造
    均分云云，又於6月29日書狀改陳稱原告壬○○僅交付300,000
    元予被告，此與蘇金山喪葬費用收據有記載金額者合計已達
    259,619元，相差不遠，原告壬○○領取得其餘款項372,000元
    ，被告並無收取，原告壬○○亦無交付給被告云云，被告說法
    反覆，顯不足採。再者，蘇金山喪葬費用皆由喪禮收取之白
    包支付，且有剩餘，情形同李秀緞，餘額亦交由被告保管，
    故被告並未代墊父親之喪葬費用，此有證人乙○○、己○○及辛○○之證述可證，被告既自承勞保給付672,000元，原告壬○○
    共交付600,549元，其中300,549元清償房屋貸款，足認被告
    清償之金額絕大部分非自有資金，且前述672,000元及父母
    喪禮收取之白包扣除喪葬費用後仍有剩餘，上開金額皆交由
    被告，作為清償貸款之費用，被告日後未一次清償貸款，而
    每月清償迄102年10月30日方清償完畢，此為被告之理財方
    式，原告未加過問，但可確認全部清償貸款之款項來源，皆
    非被告自有財產。
　㈤並聲明：
　  ⒈被告應將系爭不動產按附表所示之應有部分比例分別移轉
      所有權登記予原告。
　  ⒉訴訟費用由被告負擔。　　　
二、被告答辯略以：
  ㈠兩造之母親李秀緞於92年7月11日突然無預警地過世，享年47
    歲，絕無在過世前有系爭不動產希望由兩造所生姓蘇之男丁
    承繼之遺願，且原告壬○○、庚○○早已生有男丁，若當時李秀
    緞有此遺願，理應由原告壬○○、庚○○所生之男丁改姓蘇來繼
    承系爭不動產才是，原告壬○○、庚○○豈會同意協議分割系爭
    不動產由被告繼承？更遑論，若李秀緞真有該遺願，兩造之
    父親蘇金山孰會同意系爭不動產由被告1人單獨繼承，而未
    在系爭分割協議書上為任何遺願之註明？李秀緞遺留之系爭
    不動產，非如原告所稱由兩造及蘇金山所繼承，而係由被告
    因遺產分割繼承所取得，並非出於借名登記，兩造間亦無借
    名登記關係，乃因系爭不動產上有房屋貸款，即遺產分割協
    議書記載之「於土地銀行嘉義分行的抵押債務（民國83年林
    地登字第011415號）由丁○○承受，並負責清償」，原告無人
    願意繼承，且蘇金山因中風行動不良，不可無住所，原告皆
    無人願伸手幫忙，因此由被告繼承系爭不動產。兩造與蘇金
    山遂於92年7月26日委託代書即訴外人甲○○草擬遺產分割協
    議書，約定系爭不動產分割由被告繼承取得，並均簽名蓋章
    （原告戊○○當時未成年，由蘇金山指定其外公即訴外人李壽
    擔任代理人），而辦理繼承登記費用係由被告獨自負擔。若
    有借名登記者，原告何以未共同負擔房屋貸款（李秀緞以房
    屋向土地銀行借貸1,500,000元，後增貸500,000元還給兩造
    之二叔乙○○）及迄今之房屋稅、地價稅等，故兩造間沒有借
    名登記，亦無終止借名登記契約之情。
  ㈡李秀緞過世時，房屋貸款餘額尚有本金1,275,000元未清償，
    此有放款客戶歷史交易明細查詢資料可佐，後續由被告1人
    負責清償完畢，並塗銷抵押權登記，原告均無分擔或清償任
    何債務。首先，被告於92年8月8日向土地銀行嘉義分行清償
    之460,000元，其中200,000元部分，係蘇金山以受益人身分
    領取李秀緞之南山人壽保險理賠金，依保險法第112條規定
    ，本就不屬於李秀緞之遺產，蘇金山因體諒李秀緞生前均由
    被告1人一邊工作、一邊負責照顧，甚為辛苦，又由被告1人
    獨自負擔房屋貸款及家庭開銷，才將該200,000元贈與被告
    ，來減輕被告之負擔；其餘260,000元部分，乃因李秀緞之
    喪葬費用係由被告先行代墊，後續撿骨及塔位費用亦係由被
    告支付，蘇金山於領取勞保之喪葬給付後，交付260,000元
    予被告，被告並將260,000元存入自己土地銀行嘉義分行帳
    戶以清償房屋貸款；至於李秀緞喪禮所收取之白包係由原告
    所收取，且用來支付在其他葬儀社所未包含提供之相關小額
    支付（例如家屬餐點、飲料等），之後原告壬○○提議將白包
    餘額平分給兩造，又原告就被告提出之李秀緞喪葬事宜資料
    第2頁以下所為之主張，係顛倒事實，胡謅虛構，蓋喪葬費
    用餘額確如費用收據所載，且由被告所付清，其中「6月27
    日」係指農曆92年6月27日（即國曆92年7月26日），白包並
    未用於喪葬費用事宜，而係由原告所處理，餘額再平分給兩
    造。其次，被告於92年10月30日向土地銀行嘉義分行清償之
    794,797元，則由被告1人向國泰人壽轉貸800,000元來支付
    ，原告壬○○雖就轉貸部分有擔任連帶保證人，然此係因原告
    壬○○當時在國泰人壽擔任保險業務員，請託被告幫忙做業績
    ，辦理轉貸，而答應擔任連帶保證人之故。再者，被告於94
    年3月23日向國泰人壽清償之300,549元，係因蘇金山於94年
    3月9日過世後，喪葬費用均由被告先代墊，於94年3月3日至
    13日間付清，而收取之白包之處理亦如同前述李秀緞部分所
    述，原告壬○○在向勞工保險局申請取得普通傷病死亡給付（
    遺囑津貼及喪葬津貼）672,000元後，便答應給予原告300,0
    00元，作為被告代墊蘇金山喪葬費用及後續辦理撿骨及塔位
    支出之費用；蘇金山之勞保給付係於94年3月16日獲勞工保
    險局核付，且原告壬○○擔心被告未向國泰人壽清償貸款，其
    擔任連帶保證人會受到牽連，便要求被告陪同其前往國泰人
    壽辦理清償而當場交付300,000元，此與蘇金山喪葬費用合
    計已達259,619元，相差不遠，其餘372,000元，原告壬○○並
    未交付予被告，原告竟又主張原告壬○○共交付600,549元給
    被告，實有誤會。又證人己○○、辛○○到庭證稱被告償還房屋
    貸款有使用兩造父母之喪葬補助及白包收入，並不實在。最
    後，被告取得系爭不動產所有權後，相關房屋稅及地價稅均
    係由被告所支付，並自被告結婚後由被告之郵局帳戶辦理自
    動扣繳，此有原告提出之111年度房屋稅轉帳繳納通知即可
    得知。
  ㈢並聲明：
　　⒈原告之訴駁回。
　　⒉訴訟費用由原告負擔。　　
三、本院之判斷：
  ㈠系爭不動產原為兩造母親李秀緞所有，李秀緞於92年7月11日
    過世，遺有系爭不動產由兩造及兩造之父親即訴外人蘇金山
    （於94年3月2日歿）繼承，嗣兩造及蘇金山於92年7月26日
    協議分割系爭不動產由被告單獨所有，被告於92年8月1日以
    分割繼承原因登記為系爭不動產所有人之事實，有系爭不動
    產登記謄本、地籍異動索引、遺產分割協議書附卷可稽（見
    本院卷第39至45頁、第55頁），且為兩造所不爭執，堪信為
    真實。
　㈡按當事人主張有利於己之事實者，就其事實有舉證之責任，
    民事訴訟法第277條前段定有明文；又借名登記係契約行為
    ，原告主張借名登記關係存在，應就借名登記契約確已成立
    之事實，負舉證責任，若其先不能舉證，則被告就其抗辯事
    實即令不能舉證，或其所舉證據尚有疵累，亦應駁回原告之
    請求（最高法院87年度台上字第562號判決同此意旨參照）
    。再者，稱「借名登記」者，謂當事人約定一方將自己之財
    產以他方名義登記，而仍由自己管理、使用、處分，他方允
    就該財產為出名登記之契約。因此，需借名者與出名者之間
    ，於登記之初有借名之意思合致，而將屬於借名者現在或將
    來之財產，登記在出名者名義下，並由借名者自己管理、使
    用、處分方屬之。原告主張兩造間就系爭不動產成立借名登
    記契約，然為被告所否認，依照上開說明，應由原告就其主
    張兩造間就系爭不動產有借名登記契約存在之有利事實負舉
    證責任。經查：
　　⒈系爭不動產登記為被告名義後，系爭不動產所有權狀由被
      告保管之事實，為兩造所是認（見本院卷第61頁）。又被
      告原居住於系爭建物（門牌號碼嘉義縣○○鄉○○村○○○0號之
      63），被告於106年3月2日結婚後始遷居於其配偶桃園住
      處之事實，有被告戶籍謄本附卷可稽（見本院卷第37頁）
      ，且為原告壬○○所是認（見本院卷第64頁），則被告結婚
      後隨其配偶居住桃園，自屬當然，不能以被告與配偶共同
      居住於桃園，系爭建物現由原告丙○○居住，即認被告對於
      系爭不動產沒有管理、使用行為。再者，被告取得系爭不
      動產所有權後，相關房屋稅及地價稅均係由被告所支付，
      並由被告之郵局帳戶辦理自動扣繳，有嘉義縣財政稅務局
      111年度房屋稅轉帳繳納通知、房屋稅、地價稅繳納證明
      書附卷可稽（見本院卷第21頁、第179至225頁）。準此，
      被告就系爭不動產尚得管理、使用、處分，是原告主張與
      被告間就系爭不動產有借名登記契約存在，並無可採。
    ⒉原告主張：李秀緞生前即有遺願表示，系爭不動產希望由
      兩造所生姓蘇之男丁承繼，是當時為使系爭不動產之產權
      保持完整以利日後移轉，即由全體繼承人達成協議，委由
      被告出名，將系爭不動產登記於被告名下，待日後再行處
      分云云，並舉證人乙○○、辛○○、己○○為證。然查：證人乙○○證稱：「（問：李秀緞過世後系爭房屋與土地為何登記
      被告丁○○名下？）這是我提議的，他們生了五個女兒，我
      跟兩造父母親及我母親提議被告沒有要嫁，不然就登記被
      告名字，由他代管，所以才會登記被告名字。被告先生來
      提親當時我也有跟被告說房子不是要給他的，是要給他代
      管。」、「（問：當時李秀緞還沒有過世，為何會講到這
      件事？）五個女兒之前就有講了，被告沒有要嫁，不然就
      借他的名字登記。」、「（問：李秀緞過世後，兩造就李
      秀緞遺產訂立遺產協議分割，是否知悉？）這我不了解。
      」、「（問：當初有無說系爭土地及房屋要給姓蘇的男丁
      繼承？）沒有。」、「（問：李秀緞有無這樣說過？）這
      我就不了解了。」等語（見本院卷第240至241頁）；證人
      己○○證稱：「（問：李秀緞過世後系爭房屋與土地為何登
      記被告丁○○名下？）被告跟李秀緞及我母親說他沒有要結
      婚，被告因為吃素，因為其他人都結婚，所以就登記他的
      名字。」、「（問：何人主動說要登記被告名下？）我大
      嫂。他說被告說沒有要結婚，所以登記給他。」、「（問
      ：何謂登記給他？）他沒有要結婚就讓他顧這個房子。」
      、「（問：李秀緞過世後，兩造就李秀緞遺產訂立遺產協
      議分割，是否知悉？）他們分的事情我不知道。」、「（
      問：當初有無人說系爭土地及房屋要給姓蘇的男丁繼承？
      ）沒有。」、「（問：李秀緞有無這樣說過？）沒有。」
      等語（見本院卷第243至244頁）；證人辛○○證稱：「（問
      ：李秀緞過世後系爭房屋與土地為何登記被告丁○○名下？
      ）被告說沒有要結婚，我們大家商量後都認為他沒有要嫁
      就先借他的名字登記，李秀緞有交代那是姊妹跟我們這些
      姑姑的娘家，不能賣。」、「（問：你剛稱「我們大家商
      量後都認為他沒有要嫁就先借他的名字登記」，我們大家
      是指誰？）李秀緞跟我那些姊妹打電話跟我說房子要借被
      告的名字登記，讓被告代管。」、「（問：為何不登記其
      他姊妹而登記給被告？）其他人都結婚了也有家庭，怕他
      們回來賣房子，因為被告說他不要嫁，所以我們都同意先
      寫他的名字，不是給他，那是被告姊妹跟我們這些姑姑的
      娘家。」、「（問：當時李秀緞還沒有過世，為何會講到
      這件事？）因為當時他身體已經不舒服了，我哥哥第二次
      中風。」、「（問：李秀緞過世後，兩造就李秀緞遺產訂
      立遺產協議分割，是否知悉？）我不清楚。」、「（問：
      當初李秀緞有無說系爭土地及房屋要給姓蘇的男丁繼承？
      ）有。原本要我第二個兒子給他當小孩，但我先生不要。
      」、「（問：李秀緞說房子要給姓蘇的男丁繼承，你們兄
      弟姊妹是否知悉？）知道。他有先跟我們講一下。」等語
      （見本院卷第247至248頁）。證人乙○○、辛○○、己○○就李
      秀緞生前何人提議系爭不動產要登記被告名義、有無談及
      系爭不動產要給姓蘇的男丁繼承等情陳述不一，證人乙○○
      、辛○○、己○○上開證言已難認定李秀緞有原告主張之上開
      遺願。又李秀緞係45年11月4日出生，於92年7月11日過世
      ，有李秀緞戶籍謄本附卷可稽（見本院卷第256頁），李
      秀緞死亡時年僅46歲，且李秀緞死亡前都還正常工作，好
      像因感冒突然過世，為證人乙○○證述明確（見本院卷第24
      2、243頁），李秀緞既係突然死亡，則李秀緞豈會在正值
      壯年，還能正常工作之情況下，在眾多親友面前，張揚預
      留遺願？此與常情有違，顯難遽信。況證人乙○○、辛○○、
      己○○不知悉兩造與蘇金山協議分割系爭不動產之情形，則
      證人乙○○、辛○○、己○○上開證言不能證明兩造與蘇金山協
      議分割系爭不動產由被告單獨所有，有借名登記契約存在
      。
    ⒊依兩造及蘇金山92年7月26日遺產分割協議書（見本院卷第
      55頁）所載，李秀緞所有系爭不動產由被告繼承；系爭不
      動產於土地銀行嘉義分行的抵押債務（83年林地登字第01
      1415號）由被告承受，並負責清償；嘉義郵局存款3,049
      元由原告戊○○繼承；土地銀行嘉義分行存款15,617元由蘇
      金山及原告壬○○平均繼承，並未言及借名登記或李秀緞遺
      願之情。若被告僅僅是單純的代管，何需在遺產分割協議
      上，特別記載系爭不動產之抵押債務由被告承受並負責清
      償之理？又為何不載明由全體繼承人平均分擔負責？且原
      告陳稱：渠等並未拿自己的錢去清償等語（見本院卷第62
      頁），豈會僅由被告清償抵押債務，原告無庸拿自己的錢
      去清償債務？況蘇金山亦係李秀緞之繼承人，就系爭不動
      產有繼承權，而系爭不動產由被告1人繼承，若被告僅僅
      是單純的代管，蘇金山或原告豈會未在系爭分割協議書上
      或另立書據為任何遺願之註明？此亦與常情有違，原告主
      張兩造間就系爭不動產有借名登記契約存在，顯難遽信。
　　⒋此外，原告並未提出確切證據證明兩造及蘇金山遺產分割
      協議時，有約定原告與被告就系爭不動產有借名登記契約
      存在之事實，既無證據證明，原告主張兩造間就系爭不動
      產有借名登記契約存在，即無可採。
四、綜上所述，原告主張兩造間就系爭不動產成立借名登記契約
    ，然為被告所否認，應由原告就其主張兩造間就系爭不動產
    有借名登記契約存在負舉證責任，然原告無法舉證證明兩造
    間就系爭不動產有借名登記契約存在，既無證據證明，原告
    主張兩造間就系爭不動產有借名登記契約存在，即無可採。
    本件兩造間既無借名登記契約存在，原告即無終止借名登記
    契約之權利，被告係依繼承取得系爭不動產所有權，有法律
    上之原因，且被告係系爭不動產之所有人。從而，原告依據
    民法第179條及第767條第1項前段之規定，請求被告應將系
    爭不動產按附表所示之應有部分比例分別移轉所有權登記予
    原告，為無理由，應予駁回。
五、本件事證已臻明確，兩造其餘攻擊防禦方法，經本院審酌後
    ，認與判決結果不生影響，爰不一一論述，附此敘明。
六、訴訟費用負擔之依據：民事訴訟法78條。   
中　　華　　民　　國　　111 　年　　8 　　月　　18　　日
                          民一庭法　官　黃茂宏   
以上正本係照原本作成。
如對本判決上訴須於判決送達後20日內向本院提出上訴狀。 
如委任律師提起上訴者，應一併繳納上訴審裁判費。 
中　　華　　民　　國　　111 　年　　8 　　月　　18　　日
                                書記官　官佳慧
附表
編號 原告 應有部分比例 備註 1 壬○○ 5分之1  2 庚○○ 5分之1  3 丙○○ 5分之1  4 戊○○ 5分之1